---
title: "Alea projet"
author: "Odin Rumianowski"
date: "2023-12-30"
output:
  html_document:
    df_print: paged
---

```{r setup, include=FALSE}
knitr::opts_chunk$set(echo = TRUE)
```

*1. Quelles sont les hypothèses biologiques sous-jacentes à ce choix de modélisation ?*

La modélisation la plus simple est de considérer que le nombre de captures par pièges photographiques suit une loi de Poisson de paramètre $µ$. Dans ce cas, plusieurs hypothèses sont sous-jacentes:

- Le processus est sans mémoire. Cela signifie ici, que la capture d'un jaguar n'est pas conditionné par les passages précédents. Cette hypothèse est très forte car on peut facilement imaginer que si le jaguar vient de passer, c'est que l'individu est dans le secteur et donc plus il va rapidment être revu. Cet aspect n'est pas pris en compte dans ce modèle.

- Le paramaètre mu est constant. Cela signie que l'intensité de capture de dépend d'aucun facteurs comme la période de la journée, de la saison ou de caratéristiques du jaguar. Chez les félins, les mâles ont des territoires plus étendus que les femelles. Cet aspect n'est pas pris en compte dans ce modèle.

*2. Combien de photos de jaguars en moyenne observe-t-on si le piège photographique est déployé pendant une journée ? (Donner l’expression en fonction de µ). *

L' intensité $µ$ est exprimée en captures par heure. Une journée étant composée de 24 heures et l'espérance de la somme de variable aléatoire (VA) étant la somme de leur espérance (linérité de l'espérance). Ainsi, on peut espérer $24µ$ captures en moyenne par jour.

*3. D’un jour à l’autre, le nombre de captures est variable. Quelle est la loi du nombre de captures journalières ?*

La somme de VA suivant une loi de Poisson est une loi de Poisson suivant la somme de leur espérance. Ainsi, le nombre de captures journalières suit une loi de Poisson de paramètre $24µ$.

*4. Proposer une modification du modèle permettant de prendre en compte le fait que l’activité diurne et l’activité nocture du jaguar soient différentes.*

L'intensité $µ$ peut différer selon la période la jour avec une intensité spécifique au jour $µ_{jour}$ et une autre à la nuit $µ_{nuit}$.

*5. Le jaguar est un animal territorial qui quitte rarement son territoire. L’intensité µ de captures définie précédemment correspond à un piège posé au centre du territoire du jaguar. On imagine que le taux capture s’atténue avec la distance d entre le piège et le centre d’activité du jaguar selon un coefficient d’atténuation* $e^{−d^2/2}$*. Donner l’intensité du processus ponctuel qui décrit les captures en prenant en compte l’atténuation *

L'intensité atténuée $µ'$ s'écrit simplement : $µ' = e^{−d^2/2}.µ$


*6. Dessiner une réalisation possible du processus ponctuel correspondant aux captures sur une zone contenant deux jaguars (en faisant dans un premier temps abstraction de la notion de territoire et d’un changement de rythme dans la journée). Vous pourrez utiliser deux couleurs pour représenter les captures correspondants à chaque jaguar.*


*7. Si les jaguars ne sont pas identifiés individuellement (on ne distingue pas les couleurs du schéma précédent), combien en moyenne de photos sont prises en une journée.*

Si les deux jaguars ont un comportement identique et qu'il ne sont pas distinguable alors, l'espérance de la somme de variable aléatoire (VA) étant la somme de leur espérance (linérité de l'espérance), le nombre moyen de photos sera de $48µ$ par jour.

*8. Quelle est l’intensité du processus ponctuel qui donne les instants de détection ?*

La somme de VA suivant une loi de Poisson est une loi de Poisson suivant la somme de leur espérance. Ainsi, deux VA suivant une loi de Poisson de paramètre $µ$, le paramètre de la VA issue de leur somme est $2µ$.

*9. Si le jaguar 1 a le centre de son territoire à une distance d1 du piège photo et le jaguar 2 a une distance d2, si on prend aussi en compte les changements d’activités du jaguar selon la journée, quel modèle proposez-vous pour représenter les temps où une photo de jaguar est prise ?*

Dans ce cas, le nombre de capture journalière suivra une loi de Poisson de paramètre:

$$ µ_{deux jaguars} = e^{−d_1^2/2}.(12 µ_{jour}+ 12µ_{nuit}) + e^{−d_2^2/2}.(12 µ_{jour}+ 12µ_{nuit}) $$
NB : On considère que l'on se trouve à l'équinoxe.

*10. Ecrire un code R qui simule des instants de capture photos de deux jaguars sur la zone et qui fait intervenir les différents éléments de modélisation que vous avez définis ci-dessus.*

```{r}
simul = function(d1=0.5, d2=1, mu_jour=1, mu_nuit=3){
  
  mu1 = (exp(-d1**2/2) * (12*mu_jour + 12*mu_nuit))
  mu2 = (exp(-d2**2/2) * (12*mu_jour + 12*mu_nuit))
  mu = mu1 + mu2
  
  rpois(1, lambda = mu)
  
}
```

```{r}
simul()
```


*11. Calculez numériquement, par une approche de type Monte Carlo, le nombre moyen de captures attendu par jour pour deux jaguars à une distance d1 = 0.5 et d2 = 1, en tenant compte de la variation d’activité entre jour et nuit (intensité de capture photos en journée de 1, et de 3 durant la nuit). Expliquer la démarche pour mettre en oeuvre ce calcul et commenter le code que vous joindrez au rendu.*


```{r}
estim_MC = function(rep=100000){
  
  C = 0
  for(i in 1:rep){
    C = C + simul()
  }
  return(C/rep)
}

estim_MC()
```



*12. Comment retrouver ce résultat par le calcul ?*

```{r}
d1=0.5; d2=1; mu_jour=1; mu_nuit=3

mu1 = (exp(-d1**2/2) * (12*mu_jour + 12*mu_nuit))
mu2 = (exp(-d2**2/2) * (12*mu_jour + 12*mu_nuit))
mu = mu1 + mu2
mu
```

